【裁判字號】    99,事聲,236
【裁判日期】    990701
【裁判案由】    消債聲明異議
【裁判全文】
臺灣高雄地方法院民事裁定             99年度事聲字第236號
聲  請  人  萬泰商業銀行股份有限公司
法定代理人  丙○○
聲  請  人  台新國際商業銀行股份有限公司
法定代理人  甲○○
聲  請  人  台北富邦商業銀行股份有限公司
法定代理人  丁○○
相  對  人  乙○○
上列聲請人與相對人間消費者債務清理事件，聲請人對於民國99
年1 月13日本院司法事務官所為98年度司執消債更字第371 號更
生方案認可之裁定提出異議，本院裁定如下：
    主    文
原裁定廢棄。
    理    由
一、按關於更生或清算之程序，除本條例別有規定外，準用民事
    訴訟法之規定，消費者債務清理條例第15條定有明文。而當
    事人對於司法事務官處理事件所為之終局處分，得於處分送
    達後10日之不變期間內，以書狀向司法事務官提出異議。司
    法事務官認前項異議有理由時，應另為適當之處分；認異議
    為無理由者，應送請法院裁定之。法院認第一項之異議為有
    理由時，應為適當之裁定；認異議為無理由者，應以裁定駁
    回之。民事訴訟法第241 條第1至3項定有明文。又按法院得
    將更生方案之內容及債務人財產及收入狀況報告書通知債權
    人，命債權人於法院所定期間內以書面確答是否同意該方案
    ，逾期不為確答，視為同意。且按更生方案經可決者，法院
    應為認可與否之裁定。對於第一項認可之裁定提起抗告者，
    以不同意更生方案之債權人為限。消費者債務清理條例第60
    條第1項及62條第1、4項分別定有明文。
二、異議人異議意旨分別略以：
（一）異議人即萬泰商業銀行股份有限公司異議意旨略為：
      相對人長子呂世偉及次子呂世申均已成年，應有固定工作
      收入供維持基本生活，有關家庭生活開銷應依債務人與二
      子之收入比例分攤，即便相對人配偶確無法工作需受扶養
      ，應共同負擔相對人配偶之扶養費用，且房貸費用亦應共
      同負擔方為合理，非僅由相對人一人全部承擔，致減損其
      清償債務之能力。況相對人列計每月房貸支出新臺幣（下
      同）14,000元，除用以支付利息外，亦有部分用於清償本
      金，而隨房貸本金減少，房屋殘值及相對人資產均隨之增
      加，是如將相對人房貸列為必要支出，無疑認相對人之收
      入可用於購置房地資產，而無需用以償債，故房貸支出應
      僅納入每人每月最低生活費用內支出，而非另列房貸支出
      為必要費用。原裁定容有詳查及調整之必要，為此爰依法
      聲明異議等語。
（二）異議人即台新國際商業銀行股份有限公司異議意旨略為：
      相對人長女既已成年，並非無謀生能力，故相對人對於其
      長女應無扶養義務。且今相對人既已無力償還本身債務而
      聲請更生，理應先清償其自身之債務，如有餘力再支付長
      女扶養費。況本院97年度消債更字第1725號裁定，對相對
      人所主張之扶養子女費用並不採信，何以現認相對人需支
      付其子女扶養費用，前後顯有矛盾，實欠公允，原裁定認
      可該更生方案，顯非合理。是本院98年司執消債更字第20
      號認可系爭更生方案顯對債權人不公允，應予廢棄等語。
（三）異議人即台北富邦商業銀行股份有限公司異議意旨略為：
      原裁定核算相對人每月收入為67,940元，並未加計年終獎
      金，是原裁定以此作為相對人更生之收入，難認條件公允
      。且相對人為公務員，服務公職年資已屆30年，倘相對人
      屆齡退休，其可領得之退休金額度甚高，如以所領之退休
      金款項全數償還其負債，可望償還絕大部分或全數清償其
      債務。原裁定未見及此，尚有未恰，而為此爰依法聲明異
      議等語。
二、經查：
（一）按購置房屋向銀行貸款之房貸支出，並非單純之債務清償
      行為，衡諸一般交易常情，銀行並不會足額貸款予債務人
      ，因此，債務人所購置房屋之價值扣除銀行貸款後，通常
      尚會有餘額，此一餘額就資產負債之立場而言，即為資產
      ，而非負債。況債務人每用償還貸款之支出，除係用以支
      付利息外，亦有部分係用於清償房貸本金，而房貸本金之
      減少，房屋價值扣除貸款後之餘額亦隨之增加，即債務人
      之資產亦隨之增加，如債務人清償貸款之支出可列為必要
      費用，無異係認債務人之收入可用於購買房地資產，而不
      必用於還債，實顯失事理之平，是除經全體債權人同意外
      ，斷無將房貸之支出列為必要費用之理。又因居住所需並
       不以擁有自用住宅為必要，租屋居住亦為目前眾多經濟狀
      況無力負擔購屋支出之人所為之安居方式，且因租屋支出
      並得為所得稅之扣減額，故租屋居住毋寧為經濟負擔沈重
      之人用以減輕負擔之另一種方式，本件相對人名下既仍有
      財產，理應選擇適時適度處分資產之方式以減輕債務，且
      房貸名目上雖為債務，然實質上係債務人藉由逐期繳交貸
      款以累積之資產，故房貸支出非屬必要。再者，如謂房貸
      支出可列為必要費用，實係謂債務人向銀行之消費性借款
      如用於購買自用房屋，非但用以購置房屋部分可透過更生
      程序而免責，且日後之收入亦有部分不必用於償債，而可
      用於購置資產，即債務人若無購置資產之能力，可透過更
      生程序向銀行無償取得購買自用房屋之部分融資，殊難肯
      認之，故相對人用以支出房屋貸款之支出，自不得列為必
      要費用。原裁定未慮及此，率爾將房貸支出14,118元納入
      相對人每月所應支出之生活費用，容有未恰。
（二）另異議人雖表示本院97年度消債更字第1725號裁定已就相
      對人所列扶養子女費用認為不足採，然原裁定卻認相對人
      得以支出扶養子女費用，前後顯有矛盾云云。然細繹97年
      度消債更字第1725號裁定內容，係就相對人所提扶養長子
      呂世偉及次子呂世申之扶養費用予以否准，然未就相對人
      現就讀大學之長女呂婷旋之扶養費用予以否決。是異議人
      謂原裁定准許相對人扶養長女呂婷旋，與前開97年消債更
      字第1725號裁定有所矛盾，應有誤會。再者，異議人復表
      示相對人現為公務員，當有領取退休金之期待利益，原裁
      定未將相對人可領取之退休金額度納入系爭更生方案之還
      款項目內，顯有不公云云，然按，請領退休金之權利，不
      得扣押、讓與或供擔保。公務人員退休法第14條定有明文
      ，而所稱請領退休金之權利，係指退休人員尚未領取之退
      休金，對其退休前任職之機關得請求領取之權利，係屬一
      身專屬權利，故不得扣押之，有最高法院97年度台抗字第
      348 號判決意旨可參。本件相對人既未退休，是其所得領
      取退休金之權利既不得扣押、讓與或供擔保，是非得以之
      納入更生方案償還款項之考量範圍，原裁定就此並無違誤
      ，異議人就此部分之主張並非有理，附此敘明。
四、綜上所述，本件相對人聲請更生，前雖經本院裁定開始更生
    程序在案，惟相對人所提之更生方案並不公允，本院司法事
    務官未審酌及此，將房貸支出列為必要費用外，難認「條件
    公允」。原裁定所認可之更生方案既有未當，仍屬無可維持
    ，爰廢棄原裁定，並由本院民事執行處依法另為審究處理。
五、依消費者債務清理條例第15條，民事訴訟法第240 條之4第3
    項，裁定如主文。
中    華    民    國    99    年    7     月    1     日
              民事第一庭    法      官  林岳葳
上為正本係照原本作成。
如不服本裁定，應於裁定送達後10日內，以書狀向本院提出抗告
，並繳納抗告費新臺幣1,000元。
中    華    民    國    99    年    7     月    1     日
                            書  記  官  簡文清

司法院資訊處製作；財團法人民間司法改革基金會備份。
